---
title: 'S02: Import de données et indexation'
subtitle: "Analyse de données quantitatives avec R"
author: Samuel Coavoux
output:
  beamer_presentation:
    toc: true
    colortheme: beaver
    highlight: tango
    theme: Copenhagen
    includes:
      in_header: header.tex
---

```{r echo=FALSE,warning=FALSE}
library(knitr)
#opts_chunk$set(echo=FALSE,warning=FALSE,message=FALSE,fig.path='./Plot/plot-', comment="",fig.width=9,fig.height=7,fig.lp="",results="asis")
options(width=50)
```

# Importer des données

## Localiser ses données

### Notion de working directory

Le working directory est le répertoire de l'ordinateur considéré par la session courante de R comme sa "base". C'est là qu'il va aller chercher les fichiers lorsqu'on lui demande d'importer des données. C'est par rapport à ce répertoire qu'il définit les chemins relatifs.

`getwd()` renvoie le working directory actuel. `setwd("PATH")` permet de fixer le working directory. 

ATTENTION: `setwd()` ne doit pas être utilisé avec Rstudio. En effet, le working directory est fixé, avec Rstudio, à la racine du **projet**.

```{r}
getwd()
```

### Chemins relatifs et absolus

En informatique, on appelle:

+ **absolu** le chemin vers un fichier qui part de la racine de l'ordinateur. Par exemple:
    - unix (linux ou mac): /home/user/Documents/R/data.csv
    - windows: c:\\\\Users\\user\\documents\\R\\data.csv
+ **relatif** un chemin vers un fichier qui part du **répertoire actuel** (en l'occurence du working directory):
    - ./data/data.csv (ici, `.` signifie répertoire actuel)

Les chemins relatifs sont **toujours préférables** parce qu'ils sont plus pérennes: si vous copiez le dossier sur un autre ordinateur ou à un autre endroit, ils fonctionneront tant que la structure interne du répertoire ne change pas.

### Chemins: bonnes pratiques

Nous allons faire en sorte de:

+ toujours travailler dans un projet Rstudio (de sorte que le working directory est fixe)
+ toujours localiser nos fichier par rapport à ce working directory

Personnellement, je crée toujours un repertoire `data` dans le répertoire du projet Rstudio, où j'enregistre tous les sets de données que je vais employer dans l'analyse.

### Repérer le format de données

En gros, il y a deux grandes familles de format de données, que l'on repère principalement à leur extension:

+ les données en texte brut (généralement .txt, .csv, .dlm)
+ les données dans un format binaire, généralement propres à un logiciel: 
    - R : .RData
    - SAS : .sasb7dat
    - STATA : .dta
    - SPSS : .sav, .por

### Que faut-il utiliser

.RData => fonction `load()`

Texte brut => famille de fonctions `read.*()`

Autre format => regarder dans les packages `foreign()` (R-base) et `haven()` (hadleyverse)

## La famille read

### Import de données en R-base

La famille `read.*()` est un ensemble de fonctions pour lire les données au format texte. La fonction de base est `read.table()`. Toutes les autres fonctions sont simplement des variations, avec des arguments par défauts qui diffèrent quelque peu.

```{r, eval=FALSE}
read.table(file, header=FALSE, sep = "", quote = "\"'", 
           dec = ".")
```

fonction      header   sep    dec
-----------  -------- ------ -----
read.csv      TRUE     ,      .  
read.csv2     TRUE     ;      ,  
read.delim    TRUE     `\t`   .  


### Repérer le format précis des données

Si les données sont au format texte, il faut commencer par repérer à quoi elles ressemblent. On peut les ouvrir dans un éditeur de texte ; ou, si elles sont trop grandes, ne lire que le début du fichier.

Par exemple, sous unix (Mac/Linux):

~~~bash
head my_data.csv
~~~

### Ce qu'il faut repérer

+ est-ce que la première ligne contient le nom des variables ? Le plus souvent, oui. => argument `header`
+ quel est le séparateur (le caractère qui sépare deux variables) ? Le plus souvent l'un de: `, ; \t (tabulation)` => adapter argument `sep` de `read.table()` ou utiliser `read.csv()`, `read.csv2()` ou `read.delim()`
+ s'il n'y a pas de séparateur visible, les données peuvent être au fixed width format => cf. `read.fwf()`
+ quel est le signe de citation? Le plus souvent `"` => argument `quote`
+ quel est le signe des décimales? Le plus souvent `.` => argument `dec`

### Cas le plus fréquent: `read.csv()`

```{r, eval=FALSE}
d <- read.csv("./data/data.csv",
              stringsAsFactors=FALSE)
```

Il vaut mieux toujours ajouter `stringsAsFactors=FALSE` et retransformer par la suite en factor les variables catégorielles.

### Cas de fixed-width

Le format à largeur fixe est un format de donnée dans lesquelles chaque variable occupe un nombre de colonnes définie par avance.

~~~fwf
V1V2 V3
01452478
01123236
02457124
~~~

Dans ce cas, on a besoin d'un vecteur indiquant la taille de chacune des colonnes. Ici:

```{r, eval=FALSE}
d <- read.fwf("./data/data.fwf", widths = c(2, 3, 3))
```

## Autres formats

### Foreign

```{r, eval=FALSE}
library(foreign)
```

+ `read.dta()` stata
+ `read.spss()` SPSS
+ `read.xport()` SAS

### Haven

Haven est habituellement plus performant que foreign, en particulier avec SAS.

```{r, eval=FALSE}
library(haven)
```

+ `read_stata()` STATA
+ `read_spss()` SPSS 
+ `read_sas()` SAS


### Exploration d'une base de données

+ `str()`, `summary()`
+ `dim()`, `length()`, `nrow()`, `ncol()`
+ `head()`, `tail()`: afficher les cinq premières/cinq dernières lignes

### Exercices

+ Importer les bases de données de la série import présent dans le dossier data du répertoire github ;
+ explorer les données: classes, structure, nombre de ligne, nombre de colonnes.

```{r, echo=FALSE, eval=FALSE}
d <- data.frame(id = sample(apply(expand.grid(letters, letters), 1, paste0, collapse=""), 50),
                age = round(runif(50, 18, 65)),
                dipl = sample(c("CEP", "CAP-BEP", "BAC", "Bac+2, Bac+5"), 50, replace=TRUE), 
                var1 = sub("\\.", ",", round(rnorm(50), 3)))
write.csv(d, file="./data/import2.txt")
write.csv2(d, file="./data/import3.txt")
```

# Indexation

### Indexation

On appelle indexation l'opération qui consiste à sélectionner un sous-ensemble restreint des valeurs d'un vecteurs: 

+ seulement certaines valeurs d'un vecteur unidimensionnel ;
+ seulement certains lignes ou certaines colonnes d'un vecteur à deux dimensions.

Il y a trois opérateurs d'indexation, dont deux que nous connaissons:

+ `$`
+ `[[`
+ `[`

### Charger les données

```{r}
library(questionr)
data("hdv2003")
```


### `$` et `[[`

Dollar et crochet double permettent d'accéder aux objets stockés dans une liste (et par conséquent aux variables d'un data.frame). Fonctionne avec le **nom** de l'objet ou avec son index (uniquement pour `[[`).

`$` et `[[` ne peuvent sélectionner qu'**un seul** objet stocké dans une liste. Ils renvoient un objet de la classe correspondant à l'objet sélectionné, et non une liste.

```{r}
# hdv2003$age
head(hdv2003$age)
```

### `$` et `[[`

```{r}
# hdv2003[["age"]]
head(hdv2003[["age"]])

```

### `$`

```{r}
names(hdv2003) # age est la variable n°2
# hdv2003[[2]]
head(hdv2003[[2]])

```


### `[`

Le crochet simple est un opérateur d'indexation qui permet de sélectionner deux ou plusieurs valeurs. Il fonctionne avec les **vecteurs unidimensionnels**, les **matrices** et les **data.frames**, mais **pas avec les listes**.

Il y a trois manières de sélectionner des valeurs avec `[` ; pour le moment, on se contente de l'index, c'est-à-dire la position dans le vecteur.

### `[` avec un vecteur unidimensionnel

```{r}
class(hdv2003$age)
hdv2003$age[1] # age du premier individu
hdv2003$age[c(1, 5, 7)] # age des individus 1, 5, 7
hdv2003$age[1:10] # age des individus 1 à 10
```

### `[` avec un vecteur pluridimensionnel

Si le vecteur a deux dimensions, `[` doit avoir deux arguments, séparés par une virgule.

```{r}
class(hdv2003)
# sélectionner les individus 1 à 10 (premier argument)
# sélectionner la variable n° 2 (deuxième argument)
hdv2003[1:10, 2]

```

### `[` avec un vecteur pluridimensionnel

```{r}
# Sélectionner les individus 1 à 5, les colonnes 1 à 3
hdv2003[1:5, 1:3]
```


### Sélection par le nom

Il est également possible de sélectionner des éléments par leur nom, en particulier pour les vecteurs d'un data.frame. Le vecteur nom peut avoir une taille supérieure à 1.

```{r}
hdv2003[1:5, "age"]
hdv2003[1:5, c("age", "sexe")]
```

### Sélection vide

Si on laisse l'un des deux arguments vide, `[` sélectionne l'ensemble des lignes/colonnes.

```{r}
# Toutes les lignes, seulement deux colonnes
# hdv2003[, c("age", "sexe")]
# Toutes les colonnes, seulement 5 lignes
# hdv2003[1:5, ]
```

### Sélection logique

Le vecteur logique doit faire la même taille que la dimension à indexer.

```{r}
# On réduit hdv à ses 5 premières colonnes
d <- hdv2003[1:5, c("age", "occup")]
d
```

### Sélection logique

```{r}
d[c(TRUE, FALSE, FALSE, TRUE, FALSE), ]
```


### Calculer une condition logique

Le plus souvent, cependant, le vecteur logique d'indexation est produit de façon programmatique: on n'écrit pas les TRUE et FALSE, mais on les calcule. Pour tester une condition, on dispose des opérateurs suivants:

+ Vecteurs numériques ou integer: `<`, `>`, `<=`, `>=`, `==` (égal), `!=` (différent de)
+ Vecteurs character ou factor `==` (égal), `!=` (différent), `%in%` (appartenant à un ensemble)
+ Combinaison de vecteurs logiques: `&` (et), `|` (ou)

### Condition logique: numérique
```{r}
d$age > 30
d[d$age > 30, ]
```

### Condition logique: numérique, deux conditions
```{r}
d$age > 30 & d$age < 70
d[d$age > 30 & d$age < 70, ]
```

### Condition logique: character
```{r}
d$occup == "Exerce une profession"
d[d$occup == "Exerce une profession", ]
```

### Condition logique: character
```{r}
d$occup %in% c("Etudiant, eleve", "Retraite")
d[d$occup %in% c("Etudiant, eleve", "Retraite"), ]
```

### Exercices

On revient à la base de données `hdv2003` dans son intégralité.

+ extraire les variables de pratique (celles auxquelles les enquêtés ont répondu par oui ou non) des enquêtés qui sont cadres.
+ extraire toutes les variables des 15 derniers enquêtés
+ extraire l'âge des personnes qui ne sont pas retraitées.

# Recodage


