---
title: 'S02: Import de données et indexation'
subtitle: "Analyse de données quantitatives avec R"
author: Samuel Coavoux
output:
  beamer_presentation:
    toc: true
    colortheme: beaver
    highlight: tango
    theme: Copenhagen
    includes:
      in_header: header.tex
---

```{r echo=FALSE,warning=FALSE}
library(knitr)
#opts_chunk$set(echo=FALSE,warning=FALSE,message=FALSE,fig.path='./Plot/plot-', comment="",fig.width=9,fig.height=7,fig.lp="",results="asis")
options(width=50)
```

# Importer des données

## Localiser ses données

### Notion de working directory

Le working directory est le répertoire de l'ordinateur considéré par la session courante de R comme sa "base". C'est là qu'il va aller chercher les fichiers lorsqu'on lui demande d'importer des données. C'est par rapport à ce répertoire qu'il définit les chemins relatifs.

`getwd()` renvoie le working directory actuel. `setwd("PATH")` permet de fixer le working directory. 

ATTENTION: `setwd()` ne doit pas être utilisé avec Rstudio. En effet, le working directory est fixé, avec Rstudio, à la racine du **projet**.

```{r}
getwd()
```

### Chemins relatifs et absolus

En informatique, on appelle:

+ **absolu** le chemin vers un fichier qui part de la racine de l'ordinateur. Par exemple:
    - unix (linux ou mac): /home/user/Documents/R/data.csv
    - windows: c:\\\\Users\\user\\documents\\R\\data.csv
+ **relatif** un chemin vers un fichier qui part du **répertoire actuel** (en l'occurence du working directory):
    - ./data/data.csv (ici, `.` signifie répertoire actuel)

Les chemins relatifs sont **toujours préférables** parce qu'ils sont plus pérennes: si vous copiez le dossier sur un autre ordinateur ou à un autre endroit, ils fonctionneront tant que la structure interne du répertoire ne change pas.

### Chemins: bonnes pratiques

Nous allons faire en sorte de:

+ toujours travailler dans un projet Rstudio (de sorte que le working directory est fixe)
+ toujours localiser nos fichier par rapport à ce working directory

Personnellement, je crée toujours un repertoire `data` dans le répertoire du projet Rstudio, où j'enregistre tous les sets de données que je vais employer dans l'analyse.

### Repérer le format de données

En gros, il y a deux grandes familles de format de données, que l'on repère principalement à leur extension:

+ les données en texte brut (généralement .txt, .csv, .dlm)
+ les données dans un format binaire, généralement propres à un logiciel: 
    - R : .RData
    - SAS : .sasb7dat
    - STATA : .dta
    - SPSS : .sav, .por

### Que faut-il utiliser

.RData => fonction `load()`

Texte brut => famille de fonctions `read.*()`

Autre format => regarder dans les packages `foreign()` (R-base) et `haven()` (hadleyverse)

## La famille read

### Import de données en R-base

La famille `read.*()` est un ensemble de fonctions pour lire les données au format texte. La fonction de base est `read.table()`. Toutes les autres fonctions sont simplement des variations, avec des arguments par défauts qui diffèrent quelque peu.

```{r, eval=FALSE}
read.table(file, header=FALSE, sep = "", quote = "\"'", 
           dec = ".")
```

----------------------------------
fonction      header   sep    dec
-----------  -------- ------ -----
read.csv      TRUE     ,      .
read.csv2     TRUE     ;      ,
read.delim    TRUE     `\t`   .
----------------------------------

### Repérer le format précis des données

Si les données sont au format texte, il faut commencer par repérer à quoi elles ressemblent. On peut les ouvrir dans un éditeur de texte ; ou, si elles sont trop grandes, ne lire que le début du fichier.

Par exemple, sous unix (Mac/Linux):

~~~bash
head my_data.csv
~~~

### Ce qu'il faut repérer

+ est-ce que la première ligne contient le nom des variables ? Le plus souvent, oui. => argument `header`
+ quel est le séparateur (le caractère qui sépare deux variables) ? Le plus souvent l'un de: `, ; \t (tabulation)` => adapter argument `sep` de `read.table()` ou utiliser `read.csv()`, `read.csv2()` ou `read.delim()`
+ s'il n'y a pas de séparateur visible, les données peuvent être au fixed width format => cf. `read.fwf()`
+ quel est le signe de citation? Le plus souvent `"` => argument `quote`
+ quel est le signe des décimales? Le plus souvent `.` => argument `dec`

### Cas le plus fréquent: `read.csv()`

```{r, eval=FALSE}
d <- read.csv("./data/data.csv",
              stringsAsFactors=FALSE)
```

Il vaut mieux toujours ajouter `stringsAsFactors=FALSE` et retransformer par la suite en factor les variables catégorielles.

### Cas de fixed-width

Le format à largeur fixe est un format de donnée dans lesquelles chaque variable occupe un nombre de colonnes définie par avance.

~~~fwf
V1V2 V3
01452478
01123236
02457124
~~~

Dans ce cas, on a besoin d'un vecteur indiquant la taille de chacune des colonnes. Ici:

```{r, eval=FALSE}
d <- read.fwf("./data/data.fwf", widths = c(2, 3, 3))
```

## Autres formats

### Foreign

```{r, eval=FALSE}
library(foreign)
```

+ `read.dta()` stata
+ `read.spss()` SPSS
+ `read.xport()` SAS

### Haven

Haven est habituellement plus performant que foreign, en particulier avec SAS.

```{r, eval=FALSE}
library(haven)
```

+ `read_stata()` STATA
+ `read_spss()` SPSS 
+ `read_sas()` SAS

### Exercices

Importer les sets de données de la série import présent dans le dossier data du répertoire github.

```{r, echo=FALSE, eval=FALSE}
d <- data.frame(id = sample(apply(expand.grid(letters, letters), 1, paste0, collapse=""), 50),
                age = round(runif(50, 18, 65)),
                dipl = sample(c("CEP", "CAP-BEP", "BAC", "Bac+2, Bac+5"), 50, replace=TRUE), 
                var1 = sub("\\.", ",", round(rnorm(50), 3)))
write.csv(d, file="./data/import2.txt")
write.csv2(d, file="./data/import3.txt")
```

# Avec des données... 

### Regarder les données

```{r}
# nrow(d)
# ncol(d)
# dim(d)
# 
# head(d, 2)
# names(d)  
# str(d)    

```

### Inspecter les données visuellement

Pour obtenir les données sous forme de tableur.

```{r eval=FALSE}
#View(data)
```

