---
title: 'S02: Import de données, indexation et recodage'
subtitle: "Analyse de données quantitatives avec R"
author: Samuel Coavoux
output:
  beamer_presentation:
    toc: true
    colortheme: beaver
    highlight: tango
    theme: Copenhagen
    includes:
      in_header: header.tex
---

<!--
oublis:
appariements
-->

```{r echo=FALSE,warning=FALSE}
library(knitr)
#opts_chunk$set(echo=FALSE,warning=FALSE,message=FALSE,fig.path='./Plot/plot-', comment="",fig.width=9,fig.height=7,fig.lp="",results="asis")

options(width=50)
```

# Importer des données

## Localiser ses données

### Notion de working directory

Le working directory est le répertoire de l'ordinateur considéré par la session courante de R comme sa "base". C'est là qu'il va aller chercher les fichiers lorsqu'on lui demande d'importer des données. C'est par rapport à ce répertoire qu'il définit les chemins relatifs.

`getwd()` renvoie le working directory actuel. `setwd("PATH")` permet de fixer le working directory. 

ATTENTION: `setwd()` ne doit pas être utilisé avec Rstudio. En effet, le working directory est fixé, avec Rstudio, à la racine du **projet**.

```{r}
getwd()
```

### Chemins relatifs et absolus

En informatique, on appelle:

+ **absolu** le chemin vers un fichier qui part de la racine de l'ordinateur. Par exemple:
    - unix (linux ou mac): /home/user/Documents/R/data.csv
    - windows: c:\\\\Users\\user\\documents\\R\\data.csv
+ **relatif** un chemin vers un fichier qui part du **répertoire actuel** (en l'occurence du working directory):
    - ./data/data.csv (ici, `.` signifie répertoire actuel)

Les chemins relatifs sont **toujours préférables** parce qu'ils sont plus pérennes: si vous copiez le dossier sur un autre ordinateur ou à un autre endroit, ils fonctionneront tant que la structure interne du répertoire ne change pas.

### Chemins: bonnes pratiques

Nous allons faire en sorte de:

+ toujours travailler dans un projet Rstudio (de sorte que le working directory est fixe)
+ toujours localiser nos fichier par rapport à ce working directory

Personnellement, je crée toujours un repertoire `data` dans le répertoire du projet Rstudio, où j'enregistre tous les sets de données que je vais employer dans l'analyse.

### Repérer le format de données

En gros, il y a deux grandes familles de format de données, que l'on repère principalement à leur extension:

+ les données en texte brut (généralement .txt, .csv, .dlm)
+ les données dans un format binaire, généralement propres à un logiciel: 
    - R : .RData
    - SAS : .sasb7dat
    - STATA : .dta
    - SPSS : .sav, .por
    - Excel: .xls, .xlsx

### Que faut-il utiliser

.RData => fonction `load()`

Texte brut => famille de fonctions `read.*()`

Autre format => regarder dans les packages `foreign()` (R-base), `haven()` et `readxl()` (hadleyverse)

## La famille read

### Import de données en R-base

La famille `read.*()` est un ensemble de fonctions pour lire les données au format texte. La fonction de base est `read.table()`. Toutes les autres fonctions sont simplement des variations, avec des arguments par défauts qui diffèrent quelque peu.

```{r, eval=FALSE}
read.table(file, header=FALSE, sep = "", quote = "\"'", 
           dec = ".")
```

fonction      header   sep    dec
-----------  -------- ------ -----
read.csv      TRUE     ,      .  
read.csv2     TRUE     ;      ,  
read.delim    TRUE     `\t`   .  


### Repérer le format précis des données

Si les données sont au format texte, il faut commencer par repérer à quoi elles ressemblent. On peut les ouvrir dans un éditeur de texte ; ou, si elles sont trop grandes, ne lire que le début du fichier.

Par exemple, sous unix (Mac/Linux):

~~~bash
head my_data.csv
~~~

### Ce qu'il faut repérer

+ est-ce que la première ligne contient le nom des variables ? Le plus souvent, oui. => argument `header`
+ quel est le séparateur (le caractère qui sépare deux variables) ? Le plus souvent l'un de: `, ; \t (tabulation)` => adapter argument `sep` de `read.table()` ou utiliser `read.csv()`, `read.csv2()` ou `read.delim()`
+ s'il n'y a pas de séparateur visible, les données peuvent être au fixed width format => cf. `read.fwf()`
+ quel est le signe de citation? Le plus souvent `"` => argument `quote`
+ quel est le signe des décimales? Le plus souvent `.` => argument `dec`

### Cas le plus fréquent: `read.csv()`

```{r, eval=FALSE}
d <- read.csv("./data/data.csv",
              stringsAsFactors=FALSE)
```

Il vaut mieux toujours ajouter `stringsAsFactors=FALSE` et retransformer par la suite en factor les variables catégorielles.

### Cas de fixed-width

Le format à largeur fixe est un format de donnée dans lesquelles chaque variable occupe un nombre de colonnes définie par avance.

~~~fwf
V1V2 V3
01452478
01123236
02457124
~~~

Dans ce cas, on a besoin d'un vecteur indiquant la taille de chacune des colonnes. Ici:

```{r, eval=FALSE}
d <- read.fwf("./data/data.fwf", widths = c(2, 3, 3))
```

## Autres formats

### Foreign

```{r, eval=FALSE}
library(foreign)
```

+ `read.dta()` stata
+ `read.spss()` SPSS
+ `read.xport()` SAS

### Haven

Haven est habituellement plus performant que foreign, en particulier avec SAS.

```{r, eval=FALSE}
library(haven)
```

+ `read_stata()` STATA
+ `read_spss()` SPSS 
+ `read_sas()` SAS

### Excel

Pour lire des données directement depuis les formats binaires d'Excel, .xls et .xlsx, il existe plusieurs packages. Le plus performant pour le moment est `readxl`.

```{r, eval=FALSE}
library(readxl)
read_excel("./data/myfile.xlsx")
# Si les données ne sont pas dans la première
# feuille du document, on peut préciser sheet
# l'argument header s'appelle col_names et il 
# est TRUE par défaut
read_excel("./data/myfile.xlsx", sheet=2)
```

### Exploration d'une base de données

+ `str()`, `summary()`
+ `dim()`, `length()`, `nrow()`, `ncol()`
+ `head()`, `tail()`: afficher les cinq premières/cinq dernières lignes

### Exercices

+ Importer les bases de données de la série import présent dans le dossier data du répertoire github ;
+ explorer les données: classes, structure, nombre de ligne, nombre de colonnes.

```{r, echo=FALSE, eval=FALSE}
d <- data.frame(id = sample(apply(expand.grid(letters, letters), 1, paste0, collapse=""), 50),
                age = round(runif(50, 18, 65)),
                dipl = sample(c("CEP", "CAP-BEP", "BAC", "Bac+2, Bac+5"), 50, replace=TRUE), 
                var1 = sub("\\.", ",", round(rnorm(50), 3)))
write.csv(d, file="./data/import2.txt")
write.csv2(d, file="./data/import3.txt")
```

# Indexation

### Indexation

On appelle indexation l'opération qui consiste à sélectionner un sous-ensemble restreint des valeurs d'un vecteurs: 

+ seulement certaines valeurs d'un vecteur unidimensionnel ;
+ seulement certains lignes ou certaines colonnes d'un vecteur à deux dimensions.

Il y a trois opérateurs d'indexation, dont deux que nous connaissons:

+ `$`
+ `[[`
+ `[`

### Charger les données

```{r}
library(questionr)
data("hdv2003")
```


### `$` et `[[`

Dollar et crochet double permettent d'accéder aux objets stockés dans une liste (et par conséquent aux variables d'un data.frame). Fonctionne avec le **nom** de l'objet ou avec son index (uniquement pour `[[`).

`$` et `[[` ne peuvent sélectionner qu'**un seul** objet stocké dans une liste. Ils renvoient un objet de la classe correspondant à l'objet sélectionné, et non une liste.

```{r}
# hdv2003$age
head(hdv2003$age)
```

### `$` et `[[`

```{r}
# hdv2003[["age"]]
head(hdv2003[["age"]])

```

### `$`

```{r}
names(hdv2003) # age est la variable n°2
# hdv2003[[2]]
head(hdv2003[[2]])

```


### `[`

Le crochet simple est un opérateur d'indexation qui permet de sélectionner deux ou plusieurs valeurs. Il fonctionne avec les **vecteurs unidimensionnels**, les **matrices** et les **data.frames**, mais **pas avec les listes**.

Il y a trois manières de sélectionner des valeurs avec `[` ; pour le moment, on se contente de l'index, c'est-à-dire la position dans le vecteur.

### `[` avec un vecteur unidimensionnel

```{r}
class(hdv2003$age)
hdv2003$age[1] # age du premier individu
hdv2003$age[c(1, 5, 7)] # age des individus 1, 5, 7
hdv2003$age[1:10] # age des individus 1 à 10
```

### `[` avec un vecteur pluridimensionnel

Si le vecteur a deux dimensions, `[` doit avoir deux arguments, séparés par une virgule.

```{r}
class(hdv2003)
# sélectionner les individus 1 à 10 (premier argument)
# sélectionner la variable n° 2 (deuxième argument)
hdv2003[1:10, 2]

```

### `[` avec un vecteur pluridimensionnel

```{r}
# Sélectionner les individus 1 à 5, les colonnes 1 à 3
hdv2003[1:5, 1:3]
```


### Sélection par le nom

Il est également possible de sélectionner des éléments par leur nom, en particulier pour les vecteurs d'un data.frame. Le vecteur nom peut avoir une taille supérieure à 1.

```{r}
hdv2003[1:5, "age"]
hdv2003[1:5, c("age", "sexe")]
```

### Sélection vide

Si on laisse l'un des deux arguments vide, `[` sélectionne l'ensemble des lignes/colonnes.

```{r}
# Toutes les lignes, seulement deux colonnes
# hdv2003[, c("age", "sexe")]
# Toutes les colonnes, seulement 5 lignes
# hdv2003[1:5, ]
```

### Sélection logique

Le vecteur logique doit faire la même taille que la dimension à indexer.

```{r}
# On réduit hdv à ses 5 premières colonnes
d <- hdv2003[1:5, c("age", "occup")]
d
```

### Sélection logique

```{r}
d[c(TRUE, FALSE, FALSE, TRUE, FALSE), ]
```


### Calculer une condition logique

Le plus souvent, cependant, le vecteur logique d'indexation est produit de façon programmatique: on n'écrit pas les TRUE et FALSE, mais on les calcule. Pour tester une condition, on dispose des opérateurs suivants:

+ Vecteurs numériques ou integer: `<`, `>`, `<=`, `>=`, `==` (égal), `!=` (différent de)
+ Vecteurs character ou factor `==` (égal), `!=` (différent), `%in%` (appartenant à un ensemble)
+ Combinaison de vecteurs logiques: `&` (et), `|` (ou)

### Condition logique: numérique
```{r}
d$age > 30
d[d$age > 30, ]
```

### Condition logique: numérique, deux conditions
```{r}
d$age > 30 & d$age < 70
d[d$age > 30 & d$age < 70, ]
```

### Condition logique: character
```{r}
d$occup == "Exerce une profession"
d[d$occup == "Exerce une profession", ]
```

### Condition logique: character
```{r}
d$occup %in% c("Etudiant, eleve", "Retraite")
d[d$occup %in% c("Etudiant, eleve", "Retraite"), ]
```

### Cas des valeurs manquantes

Les valeurs NA ne peuvent pas être testée comme les autres. utiliser `var == NA` n'a pas de sens. Il faut employer `is.na()`.

```{r}
# devrait renvoyer FALSE, FALSE, TRUE
# à la place, renvoie NA, NA, NA
c(12, 2, NA) == NA
# on utilise donc is.na()
is.na(c(12, 2, NA))
```

### Négation d'un vecteur logique

Pour transformer tous les TRUE en FALSE dans un vecteur logique, il suffit d'employer la négation avec `!`:

```{r}
c(TRUE, FALSE, TRUE)
!c(TRUE, FALSE, TRUE)
```

C'est particulièrement utile avec `is.na()` lorsque l'on souhaite sélectionner les valeurs *non manquantes*:

```{r}
x <- c(12, 2, NA)
x[!is.na(x)]
```


### Exercices

On revient à la base de données `hdv2003` dans son intégralité.

+ extraire les variables de pratique (celles auxquelles les enquêtés ont répondu par oui ou non) des enquêtés qui sont cadres.
+ extraire toutes les variables des 15 derniers enquêtés
+ extraire l'âge des personnes qui ne sont pas retraitées.

# Recodage

### Enquête emploi en continu

```{r, eval=FALSE, echo=FALSE}
# Récupérer les données:
# https://www.insee.fr/fr/statistiques/2388681
eec <- read.dbf(file = "./data/eec15_eec15_dbase/eec15.dbf", as.is = TRUE)
set.seed(1789)
eec <- eec[sample(1:431678, 10000), ]
save(eec, file = "./data/eec2015.RData")
```

```{r}
load("./data/eec2015.RData")
```

### Transformer une classe de variable

La famille de fonction `as.*()` permet de transformer un objet d'une classe à l'autre. On utilisera principalement `as.numeric()`, `as.character()`, et `as.data.frame`.

### `as.character()` 

Fonctionne avec tous les types de vecteurs unidimensionnels.

+ factor -> character : chaque valeur prend le level correspondant
+ numeric/integer -> character : valeur numérique devient une chaîne de caractères (`1` devient `"1"`)
+ logical -> character : `TRUE` devient `"TRUE"`

### `as.numeric`

+ character -> numeric : les valeurs qui sont composées uniquement de chiffres et de séparateur de décimale sont converties en numérique ; toutes les autres valeurs deviennent NA.

```{r}
x <- c("12", "14", "50ml")
as.numeric(x)
```

+ logical -> numeric: `TRUE` devient `1`, `FALSE` devient `0`

### `as.numeric` appliqué aux factor

factor -> numeric : le vecteur est converti, chaque valeur est l'index du level correspondant

```{r}
x <- factor(c("CAP", "BEP", "BAC", "BEP"))
levels(x)
as.numeric(x)
```

### `as.numeric` appliqué aux factor (2)
Par conséquent, si un vecteur numérique est encodé par erreur sous la forme d'un factor, il faut faire attention à transformer le factor en character avant 

```{r}
x <- factor(c(12,17,20))
as.numeric(x)
as.numeric(as.character(x))
# Solution plus efficace
as.numeric(levels(x))[x]
```

### Découper une variable numérique en classes

On utilise `cut()` avec comme argument `x` (le vecteur à découper) et `breaks` (soit un nombre de classes d'amplitude égales, soit les limites elles-mêmes).
```{r}
head(cut(eec$HHCE, breaks = 6))
head(cut(eec$HHCE, breaks = c(0, 20, 35, 42, 70)))
```

### `cut()`

Par défaut, l'intervalle est fermé à droite (changer avec `right = FALSE`) et exclut la valeur minimale (changer avec `include.lowest=TRUE`)

```{r}
cut(c(0, 10, 20, 12), breaks=c(0, 10, 20))
cut(c(0, 10, 20, 12), 
    breaks=c(0, 10, 20), 
    include.lowest = TRUE,
    right = FALSE)
```

### `cut()`

```{r}
eec$HHCE <- cut(eec$HHCE, 
                breaks = c(0, 20, 35, 42, 70),
                labels = c("0-19", "20-34", 
                           "35-41", "42-70"))

```

### Recoder des valeurs

```{r}
eec$HORAIC[eec$HORAIC == "4"] <- NA
```

### Renommer des modalités

```{r}
eec$SEXE <- factor(eec$SEXE, 
                   levels = c("1", "2"),
                   labels = c("Hommes", "Femmes"))
```

### Réordonner des modalités

L'ordre dans lequel on déclare les levels et labels est l'ordre dans lequel les levels seront stockés. Pour le modifier, on peut employer à nouveau `factor()`

```{r}
eec$SEXE <- factor(eec$SEXE, 
                   # changer l'ordre
                   levels = c("Femmes", "Hommes"))

```

### Regrouper des modalités

```{r}
eec$diplome[eec$DIP11 %in% c("10", "11")] <- "Bac+3 et plus"
eec$diplome[eec$DIP11 %in% c("30", "31", "33")] <- "Bac à bac+2"
eec$diplome[eec$DIP11 %in% c("41", "42")] <- "Bac"
eec$diplome[eec$DIP11 == "50"] <- "CAP, BEP"
eec$diplome[eec$DIP11 %in% c("60", "70")] <- "BEPC, CEP"
eec$diplome[eec$DIP11 == "71"] <- "Sans diplôme"
```

### Regrouper des modalités

```{r}
eec$diplome <- factor(eec$diplome, 
                      labels = c("Sans diplôme", 
                                 "BEPC, CEP", 
                                 "CAP, BEP", 
                                 "Bac", 
                                 "Bac à bac+2", 
                                 "Bac+3 et plus"))
```

### Regrouper des modalités: avec un dictionnaire

```{r}
dic <- c(`71` = "Sans diplôme",
         `70` = "BEPC, CEP",
         `60` = "BEPC, CEP",
         `50` = "CAP, BEP",
         `41` = "Bac",
         `42` = "Bac",
         `33` = "Bac à bac+2",
         `31` = "Bac à bac+2",
         `30` = "Bac à bac+2",
         `11` = "Bac+3 et plus",
         `10` = "Bac+3 et plus")
```

### Regrouper des modalités: avec un dictionnaire

```{r}
eec$diplome_d <- dic[eec$DIP11]
eec$diplome_d <- factor(eec$diplome_d, 
                        levels = unique(dic))
```

### Concaténer deux vecteurs caractère

On utilise `paste()` pour coller deux vecteurs caractères l'un à l'autre ; l'argument `sep` permet de définir ce qui les séparera (par défaut un espace, `" "`) ; `paste0(x)` est défini comme `paste(x, sep="")`.

```{r}
eec$dipl_sexe <- paste(eec$diplome_d, eec$SEXE)
```

## Appariements

### Appariements

Un appariement est une opération qui consiste à fusionner deux bases de données à partir d'un ou plusieurs identifiants communs. En base R, on utilise le plus souvent `merge()`. C'est particulièrement utile quand les données dont on dispose consistent en un ensemble de bases dont les observations sont de nature différentes.

Dans l'exemple suivant, on a une base d'ouvrages et une base d'écrivains. Tous les ouvrages n'ont pas leur écrivains dans l'autre bases ; tous les écrivains n'ont pas d'ouvrages ; certains en ont plusieurs. Les variables ne sont pas les mêmes : on ne dispose du pays que de l'écrivain, pas de l'ouvrage. Comment réinsérer le pays dans la base ouvrages?

```{r}
ouvrages <- read.csv("./data/ouvrages.csv", stringsAsFactors = FALSE)
ecrivains <- read.csv("./data/ecrivains.csv", stringsAsFactors = FALSE)
```

### Ouvrages
```{r}
ouvrages
```

### Écrivains
```{r}
ecrivains
```

### Merge
```{r}
merge(ouvrages, ecrivains, 
      by.x="auteur", by.y="nom")
```

### Merge: noms identiques
```{r}
names(ouvrages)[1] <- "nom"
merge(ouvrages, ecrivains, 
      by="nom")
```

### Merge: toutes les lignes d'une base

```{r}
merge(ouvrages, ecrivains, 
      by.x="auteur", by.y="nom",
      all.x = TRUE)
```

### Ajouter des lignes à un data.frame

```{r}
d1 <- hdv[1:10, ]
d2 <- hdv[45:50, ]
d3 <- rbind(d1, d2)
```

### Exercices

1. Renommez les modalités de la variable catégorie socioprofessionnelle (1 chiffre).
2. **À partir de la variable `NAFG088UN`**, créez une variable de secteur économique prenant pour modalités "primaire", "secondaire" et "tertiaire".
3. Créez une variable "Nombre de modes de recherche active d'emploi" (pour simplifier, à calculer seulement à partir de trois modes différents)
4. Créez la variable "Nombre moyen d'heures travaillées par jour"

